【裁判字號】    97,簡上,1476
【裁判日期】    980313
【裁判案由】    詐欺
【裁判全文】
臺灣板橋地方法院刑事判決            97年度簡上字第1476號
上  訴  人
即  被  告  甲○○
上列上訴人因被告詐欺案件，不服本院97年度簡字第8809號，中
華民國97年10月31日第一審判決（聲請簡易判決處刑案號：97年
度偵字第24820 、24821 號）提起上訴，暨移送併案審理（臺灣
桃園地方法院檢察署檢察官97年度偵字第26032 號），本院管轄
第二審合議庭判決如下：
    主  文
原判決撤銷。
甲○○幫助意圖為自己不法所有，以詐術使人將本人及第三人之
物交付，處有期徒刑肆月，如易科罰金，以新臺幣壹仟元折算壹
日。
    事  實
一、甲○○依一般社會生活之通常經驗，應可預見提供自己之帳
    戶存摺、金融卡等供他人使用，可能供用於幫助他人犯詐欺
    罪，資為遂行詐欺犯行之工具，竟仍基於幫助詐欺之犯意，
    於民國（下同）97年6 月14日下午2 時許，在臺北市○○區
    ○○路81號工地旁某處，將其於中華郵政股份有限公司中和
    民富街郵局（下稱中和民富街郵局）帳戶（帳號：00000000
    000000）及華南商業銀行積穗分行（下稱華南積穗分行）帳
    戶（帳號：000000000000號）、中國信託商業銀行中和分行
    （下稱中信中和分行）所開立之帳戶（帳號00000000000000
    00號及000000000000號）之存摺、金融卡及密碼等物，提供
    予真實姓名年籍不詳自稱「黃先生」之成年男子及其所屬之
    詐欺集團成員使用，幫助該詐欺集團成員從事詐欺取財之犯
    行。而詐欺集團成員取得上開3 個帳戶後，即基於詐欺取財
    之犯意，先後於如附表所示之時間，撥打電話予附表所示之
    丁○○、乙○○、戊○○、丙○○，向渠等佯稱附表所示之
    事由，致渠等不疑有他，而分別於附表所示之時間，依指示
    而匯款附表所示之金額至甲○○前開之帳戶內，以遂行渠等
    詐欺犯行，且詐欺集團成員旋將款項提領一空。嗣丁○○、
    乙○○、戊○○、丙○○發覺受騙而報警處理，經警循線查
    獲。
二、案經黃慧如、乙○○訴由臺北縣政府警察局中和分局報告臺
    灣板橋地方法院檢察署檢察官偵查後聲請簡易判決處刑暨臺
    灣桃園地方法院檢察署檢察官移送併案審判。
    理  由
一、證據能力有無之認定：
（一）按除顯有不可信之情況外，從事業務之人於業務上或通常
      業務過程所須製作之紀錄文書、證明文書，亦得為證據，
      刑事訴訟法第159 條之4 第2 款定有明文。查被告甲○○
      所申辦上開之臺灣郵政股份有限公司板橋郵局之基本資料
      暨交易明細、華南商業銀行積穗分行之基本資料暨交易明
      細、中國信託中和分行帳戶歷史交易查詢、華南銀行積穗
      分行帳戶之客戶基本資料建檔及存款往來明細表，為上開
      金融機構所製作用以表示該帳戶資金往來情形，為被告以
      外之人在審判外之書面陳述，依刑事訴訟法第159 條第1
      項規定，原則上不具證據能力。惟此係上開金融機構內部
      從事業務之人於處理該帳戶往來交易時所製作，並輸入、
      儲存於電腦後，再以電腦設備列印而來，屬業務過程不間
      斷、有規律而準確之記載，正確性較高，依刑事訴訟法第
      159 條之4 第2 款之規定，仍具有證據能力。
（二）其他證據方法之證據能力：
      按被告以外之人於審判外之陳述，雖不符前4 條之規定，
      而經當事人於審判程序同意作為證據，法院審酌該言詞陳
      述或書面陳述作成時之情況，認為適當者，亦得為證據。
      當事人或辯護人於法院調查證據時，知有第159 條第1 項
      不得為證據之情形，而未於言詞辯論終結前聲明異議者，
      視為有前項之同意。刑事訴訟法第159 條之5 定有明文。
      本案被告於本院審理時對於檢察官所提各項證據方法之證
      據能力，均表示「沒意見」，且本案言詞辯論終結前，被
      告並未爭執被告以外之人於審判外之言詞或書面陳述，無
      證據能力，揆諸上開規定，應認被告已同意上開各該證據
      方法得作為證據，而本院審酌上開各該證據均非非法取得
      之證據，並無證據力明顯過低之情形，復經本院於審判期
      日就上開證據依法進行調查、辯論，依法自有證據能力，
      附此敘明。
二、訊據被告甲○○對於在上揭時、地提供上開金融等帳戶予姓
    名年籍不詳自稱「黃先生」之成年男子，且該等帳戶等於在
    如附表所載之時間，供作不詳人士對丁○○、乙○○、戊○○、丙○○等人施用詐術，並詐取款項等事實並不否認，惟
    矢口否認有幫助詐欺犯行，辯稱：伊是被詐騙集團利用，看
    報紙要辦貸款，因為伊之前有辦貸款但沒有過，自稱「黃先
    生」之人就叫伊拿4 個帳戶給他用，伊就提供前述3 個帳戶
    及萬泰銀行的存摺、提款卡及密碼予「黃先生」，伊不知道
    帳戶會被拿去作詐騙用，伊也是被害人云云。經查：
（一）被告於97年6 月14日下午2 時許，於臺北市○○區○○路
      81號工地旁某處，將上開4 本上開帳戶之存摺、提款卡及
      密碼等物縣中和市○○街82號前，交予某真實姓名年籍不
      詳綽號「黃先生」之成年男子等情，業據被告於偵查及本
      院審理時供承不諱，核與被害人丁○○、乙○○、戊○○
      、丙○○於警詢中之證述相符，並有被告所有之臺灣郵政
      股份有限公司板橋郵局之基本資料暨交易明細、華南商業
      銀行積穗分行之基本資料暨交易明細、中國信託中和分行
      帳戶歷史交易查詢、華南銀行積穗分行帳戶之客戶基本資
      料建檔及存款往來明細表等資料附卷可稽。則上開帳戶等
      確係被告所申請開戶，嗣被告並將該帳戶之存摺、提款卡
      及密碼等物交付他人等節，應堪認定。
（二）又被害人丁○○、乙○○、戊○○、丙○○於如附表所示
      時地，遭詐騙集團詐騙，致將款項匯入被告前開帳戶等情
      ，業據被害人丁○○、乙○○、戊○○、丙○○分別於警
      詢時證述稽詳。此外，復有大甲鎮農會自動櫃員機交易明
      細表、臺中縣警察局大甲分局日南派出所受理各類案件紀
      錄表、內政部警政署反詐騙諮詢專線紀錄表、臺中縣警察
      局大甲分局日南派出所受理詐騙帳戶通報警示簡便格式表
      、臺中縣警察局大甲分局日南派出所刑事案件報案三聯單
      、被告名義之臺灣郵政股份有限公司板橋郵局之基本資料
      暨交易明細、華南銀行自動櫃員機交易明細單、臺北市政
      府警察局文山二局興隆派出所受理刑事案件報案三聯單、
      臺北市政府警察局文山二局興隆派出所受理各類案件紀錄
      表、內政部警政署反詐騙諮詢專線紀錄表、臺北市政府警
      察局文山二局興隆派出所受理詐騙帳戶通報警示簡便格式
      表、被告名義之華南商業銀行積穗分行之基本資料暨交易
      明細、中國信託中和分行帳戶歷史交易查詢、中國信託客
      戶交易明細表、被告名義華南銀行積穗分行帳戶之客戶基
      本資料建檔及存款往來明細表、華南銀行自動櫃員機交易
      明細表3 紙等資料在卷可憑，足徵被害人丁○○、乙○○
      、戊○○、丙○○確係將被詐騙之款項匯入被告所申辦之
      上開帳戶，當無疑義。
（三）被告雖以前詞置辯，否認伊有何幫助詐欺取財之犯意云云
      。然按刑法上之故意，可分為直接故意與不確定故意（間
      接故意）。所謂「不確定故意」，係指行為人對於構成犯
      罪之事實，預見其發生而其發生並不違背其本意者，刑法
      第13條第2 項定有明文。經查，依一般人之日常經驗均可
      知悉，無論自行或委請他人向金融機構申辦貸款，均須提
      出申請書並檢附在職證明、身分證明、財力或所得或擔保
      品之證明文件等資料，經金融機構徵信審核通過後，再辦
      理對保等手續，俟上開貸款程序完成後始行撥款；縱有瞭
      解撥款帳戶之必要，亦僅須影印存摺封面或告知金融機構
      名稱、戶名、帳號即可，無須於申請貸款之際，即提供貸
      款轉帳帳戶存摺，亦毋庸交付提款卡，更遑論提供提款密
      碼予貸款之金融機構；況辦理貸款每每涉及大額金錢之往
      來，申請人若非親自辦理，理應委請熟識或信賴之人代為
      辦理，若委請代辦公司，理應先探詢貸款金額、利息、還
      款方式及代辦公司所欲收取之手續費，以評估自己之經濟
      狀況可否負擔，更應瞭解代辦公司之名稱、地址、聯絡方
      式，以避免貸款金額為他人所侵吞；被告年近70歲，國小
      畢業，為智識正常且具有一定社會經驗之成年人，對上揭
      事項自不得諉為不知。是以被告對於代辦貸款之人毫無所
      悉，竟在尚未完成貸款程序撥款前即交付上開帳戶之存摺
      、提款卡及密碼等重要金融物件，實與一般常情相違。況
      被告陳稱伊之前已有辦過貸款的經驗，惟未通過等情，被
      告竟在未提出其他財力、所得或擔保品等證明文件之情形
      下，僅交付上開帳戶之存摺、提款卡及密碼即欲辦理貸款
      ，亦難置信。此外，辦理貸款之目的即在於取得款項，豈
      有將領取貸款之重要憑證即存摺、提款卡及密碼交付予並
      不熟識之人士，復無任何保證以防止貸款為他人領取一空
      之理？基上所陳，被告前揭辯詞，在在均與常情相違，殊
      難採信。
（四）末以金融帳戶為個人之理財工具，而政府開放金融業申請
      設立後，金融機構大量增加，一般民眾皆可以存入最低開
      戶金額之方式自由申請開設金融帳戶，並無任何特殊之限
      制，因此一般人申請存款帳戶極為容易而便利，且得同時
      在不同金融機構申請多數存款帳戶使用，並無使用他人帳
      戶之必要，此為一般日常生活所熟知之常識，故除非有特
      殊或違法之目的，並藉此躲避警方追緝，一般正常使用之
      存款帳戶，並無向他人借用、承租或購買帳戶存簿及提款
      卡之必要。又金融帳戶係個人資金流通之交易工具，事關
      帳戶申請人個人之財產權益，進出款項亦將影響其個人社
      會信用評價；而金融帳戶與提款卡、密碼結合，尤具專有
      性，若落入不明人士，更極易被利用為取贓之犯罪工具，
      是以金融帳戶具有強烈之屬人性及隱私性，應以本人使用
      為原則，衡諸常理，若非與本人有密切關係或特殊信賴關
      係，實無任意供他人使用之理，縱有交付個人帳戶供他人
      使用之特殊情形，亦必會先行瞭解他人使用帳戶之目的始
      行提供，並儘速要求返還。再犯罪集團經常利用收購方式
      大量取得他人之存款帳戶，亦常以薪資轉帳、辦理貸款、
      質押借款等事由，誘使他人交付金融帳戶之存摺、提款卡
      及密碼，藉此隱匿其財產犯罪之不法行徑，規避執法人員
      之查緝，並掩飾、確保因自己犯罪所得之財物，類此在社
      會上層出不窮之案件，亦經坊間書報雜誌、影音媒體多所
      報導及再三披露而為眾所周知之情事，是以避免此等專屬
      性甚高之物品被不明人士利用為犯罪工具，亦為一般生活
      所應有之認識。查被告已年近70歲，為智識正常，具有一
      定社會經驗之成年人，並非年幼無知或與世隔絕之人，對
      上情自不得諉為不知，惟被告竟將其所有具私密性、專屬
      性之上開帳戶存摺、提款卡及密碼均交付不明人士，而容
      任不明人士對外得以上開帳戶之名義無條件加以使用，是
      以縱認被告確係因辦理貸款而交付帳戶資料，亦足認被告
      在主觀上已預見提供帳戶之行為可能幫助他人犯詐欺取財
      罪，仍不違反其本意而執意為之，惟尚無證據證明被告係
      以詐欺取財之犯意參與詐欺取財犯罪，應認被告有幫助詐
      欺取財之不確定故意。本案事證明確，被告犯行洵堪認定
      ，應依法論科。
三、按刑法上之幫助犯，係對於犯罪與正犯有共同之認識，而以
    幫助之意思，對於正犯資以助力，而未參與實施犯罪之行為
    者而言（最高法院75年度臺上字第1509號、84年度臺上字第
    5998號、88年度臺上字第1270號判決意旨參照）。是以如未
    參與實施犯罪構成要件之行為，且係出於幫助之意思提供助
    力，即屬幫助犯，而非共同正犯。查被告提供上揭帳戶等供
    不詳人士所屬犯罪集團用以誘騙被害人匯入金錢，而遂行詐
    欺取財之犯行，其單純提供帳戶與他人使用之行為，並不能
    與向被害人施以欺罔之詐術行為等視，且亦無證據證明被告
    有參與詐欺取財犯行之構成要件行為，是被告所為僅係對於
    他人遂行之詐欺取財犯行資以助力，核其所為，係犯刑法第
    30條第1 項、第339 條第1 項之幫助詐欺取財罪。被告幫助
    他人犯前開罪名，爰依刑法第30條第2 項規定按正犯之刑減
    輕之。又被告以一次交付上開3 本帳戶之行為，而使得詐欺
    集團得以分別詐騙被害人丁○○、乙○○、戊○○、丙○○
    之財物，係以一行為觸犯數個相同罪名，為同種想像競合犯
    ，應依刑法第55條規定，僅論以一幫助詐欺取財罪。聲請簡
    易判決處刑書僅載幫助詐欺丁○○、乙○○之犯罪事實，惟
    上揭幫助詐欺戊○○、丙○○之犯行，業經臺灣桃園地方法
    院檢察署檢察官移送併辦，與本院認定有罪之事實，有裁判
    上一罪之想像競合犯關係，為起訴效力所及，本院自應併予
    審究。
四、原審據以論罪科刑，固非無見，然就如附表編號3 、4 所示
    之事實未及審究，尚有未洽。上訴人即被告否認犯行提起上
    訴，固無理由，然原審判決既有可議即屬無可維持，自應由
    本院合議庭將原判決撤銷改判。爰審酌被告提供金融帳戶與
    人使用，所為已影響社會正常交易安全，增加被害人尋求救
    濟之困難，並使犯罪之追查趨於複雜，兼衡其素行良好，有
    臺灣高等法院被告前案紀錄表1 份可憑，生活狀況、智識程
    度（國小畢業）以及其犯罪之動機、目的、手段、造成被害
    人之損害程度，暨其犯罪後否認犯行之態度等一切情狀，量
    處如主文所示之刑，並諭知如易科罰金之折算標準，以示儆
    懲。至本案雖僅被告提起上訴，然因原審並未就如附表編號
    3 、4 所示犯行予以審究，實質上其法條所含刑罰輕重之程
    度，顯有不同，依刑事訴訟法第370 條但書之規定，本院自
    得諭知較重於第一審判決之刑（最高法院86年度臺上字第
    4270號、87年度臺上字第495 號判決要旨參照），併此敘明
    。
據上論斷，應依刑事訴訟法第455 條之1 第1 項、第3 項、第36
9 條第1 項前段、第364 條、第299 條第1 項前段、第370 條但
書，刑法第30條第第1 項、第2 項、第339 條第1 項、第55條、
第41條第1 項前段，刑法施行法第1 條之1 第1 項、第2 項前段
，判決如主文。
本案經檢察官陳姿雯到庭執行職務。
中    華    民    國    98    年    3     月    13    日
                  刑事第二庭    審判長法  官  王屏夏
                                      法  官  王偉光
                                      法  官  吳幸娥
以上正本證明與原本無異。
本件不得上訴。
                                      書記官  蕭佩宜
中    華    民    國    98    年    3     月    13    日
附表：
┌─┬───────────────┬───┬─────────────┐
│編│     詐  騙  情  節           │被害人│       證      據         │
│號│                              │      │                          │
├─┼───────────────┼───┼─────────────┤
│1 │97年6 月15日下午22時30分許，黃│丁○○│1.證人丁○○於警詢之證述（│
│  │如慧接獲自稱為雅虎奇摩賣家人員│      │  臺灣板橋地方法院檢察署97│
│  │電話聲稱銀行轉帳設定錯誤，致每│      │  年度偵字第24821 號偵查卷│
│  │月將會被固定扣款，請其至附近AT│      │  第4 至6 頁）            │
│  │M 轉帳，使丁○○因而陷於錯誤，│      │2.大甲鎮農會自動櫃員機交易│
│  │於同日下午22時33分許，在臺中縣│      │  明細表（同上偵查卷第7 頁│
│  │大甲鎮○里○○路125 號（大甲鎮│      │  ）                      │
│  │幼獅農會辦事處）匯款新臺幣（下│      │3.臺中縣警察局大甲分局日南│
│  │同）29,986元至被告中和民富街郵│      │  派出所受理各類案件紀錄表│
│  │局帳戶。                      │      │  （同上偵查卷第8 頁）    │
│  │                              │      │4.內政部警政署反詐騙諮詢專│
│  │                              │      │  線紀錄表（同上偵查卷第9 │
│  │                              │      │  頁）                    │
│  │                              │      │5.臺中縣警察局大甲分局日南│
│  │                              │      │  派出所受理詐騙帳戶通報警│
│  │                              │      │  示簡便格式表（同上偵查卷│
│  │                              │      │  第10頁）                │
│  │                              │      │6.臺中縣警察局大甲分局日南│
│  │                              │      │  派出所刑事案件報案三聯單│
│  │                              │      │  （同上偵查卷第11頁）    │
│  │                              │      │7.被告名義之臺灣郵政股份有│
│  │                              │      │  限公司板橋郵局之基本資料│
│  │                              │      │  暨交易明細（同上偵查卷第│
│  │                              │      │  12至14頁反）            │
├─┼───────────────┼───┼─────────────┤
│2 │97年6 月16日晚上20時10分許，張│乙○○│1.證人乙○○於警詢之證述（│
│  │喻涵在其住處接獲自稱為東森電視│      │  臺灣板橋地方法院檢察署97│
│  │購物台人員來電，謊稱其有在網路│      │  年度偵字第24820 號偵查卷│
│  │上有購買手錶1980元，詐騙集團成│      │  第4 至6 頁）            │
│  │員要其趕快拿提款卡取消交易分期│      │2.華南銀行自動櫃員機交易明│
│  │付款，否則每期會扣款，致乙○○│      │  細單（同上偵查卷第7 頁）│
│  │陷於錯誤，前往臺北市○○○路一│      │3.臺北市政府警察局文山二局│
│  │段38號華南銀行，並於翌日（17日│      │  興隆派出所受理刑事案件報│
│  │）0 時24分許匯款51,000元至被告│      │  案三聯單（同上偵查卷第8 │
│  │之華南銀行積穗分行帳戶內。    │      │  頁）                    │
│  │                              │      │4.臺北市政府警察局文山二局│
│  │                              │      │  興隆派出所受理各類案件紀│
│  │                              │      │  錄表（同上偵查卷第9 頁）│
│  │                              │      │5.內政部警政署反詐騙諮詢專│
│  │                              │      │  線紀錄表（同上偵查卷第10│
│  │                              │      │  頁）                    │
│  │                              │      │6.臺北市政府警察局文山二局│
│  │                              │      │  興隆派出所受理詐騙帳戶通│
│  │                              │      │  報警示簡便格式表（同上偵│
│  │                              │      │  查卷第11頁）            │
│  │                              │      │7.被告名義之華南商業銀行積│
│  │                              │      │  穗分行之基本資料暨交易明│
│  │                              │      │  細（同上偵查卷第12至13頁│
│  │                              │      │  反）                    │
├─┼───────────────┼───┼─────────────┤
│3 │97年6 月16日20時26分許，戊○○│戊○○│1.證人戊○○於警詢之證述（│
│  │在其住處，接獲詐欺集團成年男子│      │  臺灣桃園地方法院檢察署97│
│  │成員來電，謊稱戊○○之前購物時│      │  年度偵字第26032 號偵查卷│
│  │誤植為分期付款，將會遭到自動扣│      │  第22至23頁）            │
│  │款，要其前往ATM 操作，致戊○○│      │2.被告名義之中國信託中和分│
│  │陷於錯誤，於同日21時14分許，前│      │  行帳戶歷史交易查詢（同上│
│  │往中壢市○○路之中國信託中原分│      │  偵查卷第34頁）          │
│  │行操作ATM ，並匯款23,000元至被│      │3.中國信託客戶交易明細表（│
│  │告之中國信託銀行中和分行帳戶內│      │  同上偵查卷第37頁）      │
│  │。                            │      │                          │
├─┼───────────────┼───┼─────────────┤
│4 │97年6 月16日21時32分許某時許，│丙○○│1.證人丙○○於警詢之證述（│
│  │丙○○在其住處，接獲詐欺集團成│      │  臺灣桃園地方法院檢察署97│
│  │年女子成員來電，謊稱其為DHC 化│      │  年度偵字第26032號偵查第 │
│  │妝品服務人員，並稱因之前其購買│      │  24 至26頁）             │
│  │化妝品時，因公司內部設定錯誤，│      │2.被告名義華南銀行積穗分行│
│  │會將其名下金融帳戶每月自動扣款│      │  帳戶之客戶基本資料建檔及│
│  │，要其前往ATM 操作，致丙○○陷│      │  存款往來明細表（同上偵查│
│  │於錯誤，前往三重交流道下附近的│      │  卷第35至36頁）          │
│  │萊爾富便利商店操作ATM ，分別於│      │3.華南銀行自動櫃員機交易明│
│  │同日23時18分、23時20分許、23時│      │  細表3 紙（同上偵查卷第39│
│  │22分許，分別存入31,000、2,000 │      │  頁）                    │
│  │、2,000 元於被告之華南銀行積穗│      │                          │
│  │分行帳戶內。                  │      │                          │
└─┴───────────────┴───┴─────────────┘
附錄本案論罪科刑法條全文：
中華民國刑法第30條
（幫助犯）
幫助他人實行犯罪行為者，為幫助犯。雖他人不知幫助之情者，
亦同。
幫助犯之處罰，得按正犯之刑減輕之。
中華民國刑法第339條
（普通詐欺罪）
意圖為自己或第三人不法之所有，以詐術使人將本人或第三人之
物交付者，處5年以下有期徒刑、拘役或科或併科1千元以下罰金
。


司法院資訊處製作；財團法人民間司法改革基金會備份。
